臺灣澎湖地方法院民事判決　　　　　 99年度保險簡上字第1號
上　訴　人　三商美邦人壽保險股份有限公司
法定代理人　陳翔立
訴訟代理人　張秋玫
被　上訴人　黃汶鈴
上列當事人間請求給付保險金事件，上訴人對於民國 99 年 10
月 22 日臺灣澎湖地方法院馬公簡易庭 99 年度馬保險簡字第 1
號第一審簡易判決提起上訴，本院判決如下：
    主    文
上訴駁回。
第二審訴訟費用由上訴人負擔。
    事  實  及  理  由
甲、兩造爭執要旨：
一、被上訴人起訴主張：兩造於民國 98 年 11 月間訂定保險契
    約，雙方約定如被上訴人出生之嬰兒患有唐氏症時，上訴人
    應給付新台幣（下同） 25 萬元之保險金。而被上訴人於
    99 年 2 月 10 日，經過終止妊娠手術，產下有呼吸有心跳
    但罹患唐氏症之女嬰，遂於 99 年 3 月 9 日向上訴人提出
    理賠申請，但上訴人拒絕給付，被上訴人依據保險契約，得
    向上訴人請求保險金給付及利息。
二、上訴人則抗辯以：兩造訂定之保險契約，於被上訴人有嬰兒
    出生且罹患唐氏症時，上訴人始應理賠。然而，被上訴人經
    由終止妊娠手術產下之胎兒，並無出生證明，不符合兩造契
    約第 20 條所定「出生」之要件，上訴人無須理賠。
三、原審為被上訴人勝訴之判決。上訴人聲明不服，提起本件上
    訴，主張：依據醫療法規定，若胎兒符合出生要件，醫院應
    依規定為出生通報，而不得拒絕開立出生證明書。三軍總醫
    院澎湖分院本件拒絕開立被保險胎兒之出生證明書，顯有合
    理原因，但原審卻未予詳查。又被保險胎兒是否已出生之事
    實為當事人兩造間之主要爭執，原審僅以「獨立呼吸說」為
    據拒絕調查證據，調查證據顯未完備等語，並聲明：1.原判
    決廢棄。2. 被上訴人於原審之訴駁回。3.第一審及第二審
    訴訟費用由被上訴人負擔。被上訴人則聲明：駁回上訴。
乙、兩造不爭執事項：雙方於98年11月間訂定保險契約，依約如
    被上訴人出生之嬰兒患有唐氏症時，上訴人應給付25 萬元
    之保險金，而被上訴人懷孕後進行唐氏症篩檢，發現胎兒罹
    患唐氏症，經醫師建議，被上訴人於99年2月10 日實施終止
    妊娠手術，產下受孕21週有呼吸有心跳但罹患唐氏症之女嬰
    ，該女嬰因失溫自然死亡，被上訴人遂於99 年3月9日向被
    告提出理賠申請，但上訴人拒絕給付。
丙、得心證之理由：
一、本件上訴人與被上訴人兩造對於雙方於 98 年 11 月間所訂
    定之保險契約效力，雙方均無爭執，堪認兩造間契約具體成
    立而無瑕疵，而依該系爭保險契約第 28 條條文：「受益人
    申領『嬰兒先天性重大殘缺保險金』時，應檢具下列文件：
    一、保險單或其謄本。二、保險金申領書。三、受益人之身
    分證明。四、診斷證明書及相關檢驗或病理切片報告」，則
    亦有系爭保險契約條文在卷可稽，合先敘明。
二、按人之生命始於出生，終於死亡，無論現行民刑事法律體系
    ，均係以胎兒自母體產出，並開始以肺部獨立呼吸之時，作
    為人之生命開始時點，即以獨立呼吸說為判斷標準，不論胎
    兒與母體分離後能持續自主呼吸多久，在該段時間內法律上
    即應認定胎兒已出生並取得權利能力，醫療院所出具之出生
    證明書係為戶政登記目的所開立，雖得為出生事實認定之佐
    證，惟尚非唯一認定之依據。本件被上訴人之胎兒於99 年2
    月10日產下後仍有心跳及呼吸，既為原審認定且雙方所不爭
    執之事實，則依據前開說明，該胎兒於形式上及法律上皆已
    合乎出生之要件，上訴人僅徒以醫師未開立出生證明書為由
    ，而否認系爭胎兒已出生之事實，尚難認有據；況系爭保險
    契約第28條既已明文訂定申領「嬰兒先天性重大殘缺保險金
    」應備之文件，只要求受益人須提供診斷證明書，並不包括
    出生證明，上訴人身為保險契約內容擬定之一方，依論理法
    則判斷，應認於系爭保險契約訂立之初，上訴人即已認定保
    險事故是否成立將以條文所列之各文件為判斷之依據，自不
    得於嗣後受益人申領保險給付時，又另行要求應出具其他契
    約條文所訂以外之文件來證明保險事故之發生。原審採認被
    上訴人主張其罹患唐氏症之胎兒已經出生之事實，而認定上
    訴人拒絕給付保險金為無理由，並無違誤。
三、綜上所述，原審為被上訴人勝訴之判決，並依職權為假執行
    之宣告，並無違誤。上訴意旨就此部分指摘原判決不當，求
    予廢棄改判，為無理由，應予駁回。
四、據上論結，本件上訴為無理由，依民事訴訟法第 436 條之
    1 第 3 項、第 449 條第 1 項、第 78 條，判決如主文。
中    華    民    國   100    年    4     月    12    日
                          審判長法  官  管安露
                                法  官  陳順輝
                                法  官  李宛玲
以上正本係照原本作成。
本件不得上訴。
中    華    民    國   100    年    4     月    12    日
                                書記官  林德盛